【裁判字號】    95,抗,335
【裁判日期】    951212
【裁判案由】    聲明異議
【裁判全文】
臺灣高等法院臺南分院民事裁定  95年度抗字第335號
抗  告  人
即 第 三人  甲○○
相  對  人
即 債 權人  第一商業銀行股份有限公司新西分行
法定代理人  乙○○
上列抗告人因與相對人間聲請給付借款強制執行事件而聲明異議
，對於中華民國95年9月12日臺灣嘉義地方法院所為裁定（95年
度執聲字第50號），提起抗告，本院裁定如下：
    主  文
抗告駁回。
抗告訴訟費用由抗告人負擔。
    理  由
一、本件抗告人於原法院聲明異議意旨略以：抗告人甲○○為本
    件執行標的即坐落嘉義市○區○○○段第7之13、7之l等地
    號土地上之建號1383棟次 （門牌號碼即嘉義市○○路123巷
    86號）房屋共有人，且設籍於此房屋，屬本件民事強制執行
    之利害關係人。因依原法院民國（下同）95年8月18日之拍
    賣公告所載，對於前揭土地上之既有道路部分未載明不點交
    ，則依該公告事項第13項：「未記載不點交者，可聲請點交
    。」然該道路部分，在最初於另件原法院93年度執字第719
    號強制執行事件進行中之94年1月31日（原判決誤載為同年5
    月3日）之第三次拍賣公告十一（七）（原判決誤載為七）
    係載：「本件拍賣7之1地號土地有1383棟次房屋，該房屋占
    用基地部分不點交，7之13地號土地舖柏油供通道部分亦不
    點交」。嗣於本件94年12月26日之第一次拍賣公告則改載為
    ：「拍定後7之1地號土地除1383棟次外，依現狀點交之，7
    之13地號依現狀點交之」，而該條舖柏油供通道使用之道路
    ，已供通行長達20餘年。本次最新之95年8月18日拍賣公告
    雖未另載明道路部分，但因已有「未記載不點交，即可聲請
    點交」之情況，恐將對道路使用現狀造成妨害，故該道路使
    用部分，實不適於將之列為拍賣之點交，以免影響建物內居
    住者之通行權利。又拍賣公告僅記載：「拍定後1383棟次所
    占基地部分不點交」，然該1383棟次建物，除建物主體外，
    在圍牆內尚有附連圍繞之大片土地，則未載明，則此基地之
    範圍除該1383棟次建物外，是否涵括圍牆內附連圍繞之土地
    ？並未載明。該附連圍繞之土地屬該建物居住者莊何冊及抗
    告人之生活空間，逢年過節作為家族祭拜之場所，平常亦須
    利用此等空間出入，仍屬該建物占用基地之範圍，根本不適
    合點交，為此聲明異議等語。
二、抗告意旨略以：
（一）對於系爭不動產上之道路部分，在最初於另件（原法院93
      年度執字第719號強制執行事件進行中之94年1月31日）之
      第三次拍賣公告十一（七）係載「本件拍賣7之1地號土地
      有1383棟次房屋，該房屋占用基地部分不點交，7之13地
      號土地舖柏油供通道部分亦不點交」，後於94年12月26日
      之拍賣公告則改載為「…拍定後7之1地號土地除1383棟次
      外，依現狀點交之，7之13地號依現狀點交之」，對於此
      二者差異之處，並未敘明變更公告內容之原因，前後拍賣
      公告竟出現如此鉅大之差異，實際上，此舖設柏油供通道
      使用之道路，已供道路通行長達25年，之前拍賣公告特別
      載明對此道路部分不點交，隨後之拍賣公告並未敘明理由
      ，逕自對此道路部分改記載為點交。本次最新95年8月18
      日拍賣公告雖未將道路部分單獨敘述，但因已有「未記載
      不點交，即可聲請點交」之記載，恐會對於道路使用現狀
      造成妨害。為此，抗告人懇請鈞院考量此既成道路長期使
      用之性質，實不適於將之列為拍賣點交之標的，以免影響
      其內建物居住者之通行權利。
（二）至於原裁定以抗告人係債務人之共同生活之同居家人，認
      使用該房屋者係債務人及其家屬，認得於拍定後，除該建
      物及其所占用基地範圍外，將該債務人之其餘土地點交。
      然抗告人本身係未辦理保存登記之建號1383棟次 （門牌號
      碼嘉義市○○路123巷86號）建物之共有人，建物之權利人
      與土地之權利人固有不同，然實不能反因此認屬債務人之
      共同生活之同居家人，而認抗告人有忍受將原屬長期通行
      使用之道路點交之義務。況現場建築物之狀況，除1383棟
      次房屋主體建物外，在圍牆內尚有附連圍繞之大片土地，
      此土地本屬1383棟次房屋居住人莊何冊及抗告人生活空間
      ，此部分土地本屬於1383棟次房屋占用基地部分之範圍，
      實不適合進行點交，以免影響其內居住者繼續居住使用之
      權利。然拍賣公告僅記載「拍定後1383棟次所占基地部分
      不點交」，對於圍牆內附連1383棟次房屋圍繞土地部分，
      根本未載明，原裁定僅敘明除該建物及其所占用基地範圍
      外，應將該債務人之其餘土地點交，然就此等基地之範圍
      除建物本身外，是否涵括圍牆內附連圍繞之土地？並未敘
      明，恐會影響日後執行範圍之界定。為免日後產生執行爭
      議，即不點交之範圍究僅限於1383棟次主體建築物部分，
      抑包括圍牆內1383棟次房屋附連圍繞土地，此圍牆內1383
      棟次房屋附連圍繞土地，是否包括於建物基地之範圍內？
      此等疑點，實有於拍賣公告內一併敘明之必要。抗告人一
      再主張圍牆內1383棟次房屋附連圍繞之大片土地，均屬於
      建築基地之範圍，況此等圍牆係於主體建物興建完成時即
      同時完成使用至今，並非臨訟新建，此土地本屬居住人莊
      何冊及抗告人生活空間，逢年過節並作為家族祭拜之場所
      ，平時亦須利用此等空地出入，實屬於1383棟次房屋占用
      基地部分之範圍，根本不適合點交，謹請一併考量，並准
      為更正拍賣公告之內容。
三、按債務人應交出之不動產，現為債務人占有或於查封後為第
    三人占有者，執行法院應解除其占有，點交於買受人或承受
    人，強制執行法第99條第1項定有明文。所稱「債務人」，
    包括為債務人之受僱人、學徒或與債務人共同生活而同居一
    家之人，或基於其他類似之關係，受債務人指示而對之有管
    領之力者在內，辦理強制執行事件應行注意事項第57條第7
    項亦定有明文。
四、經查：本件相對人即債權人聲請執行債務人莊居財、莊文川
    共有坐落嘉義市西區港子坪7之13、7之1地號土地，及由債
    務人莊居財、莊文川與抗告人等所共有之該土地上未辦保存
    登記之建號1383棟次（門牌號碼嘉義市○○路l23巷86號）
    之房屋（債務人莊居財、莊文川各持分1/4），並經原法院
    查封及定於95年2月13日第一次拍賣，因未拍定，嗣另定期
    於95年9月18日進行第二次拍賣，並於拍賣公告第13項、第
    15項(三)各載有：「未記載不點交者，可聲請點交，記載點交
    有特別情況者，依該記載」、「7之1地號土地上有1383棟次
    建物，其占用土地之法律關係不明，拍定後1383棟次所占基
    地部分不點交，由拍定人自理。另7之13地號部分土地為第
    三人占用種植蕃薯，拍定後該部分不點交，請應買人注意。
    」等情，此有土地登記謄本、建物複丈成果圖、原法院94年
    12月26日、95年8月18日拍賣公告等附於94年度執字第11192
    號執行卷可稽。又債務人莊居財與抗告人及其母莊何冊均設
    籍於前揭嘉義市○○路l23巷86號之房屋，此有戶籍謄本、
    身分證、健保卡影本各1份及法務部戶役政連結作業系統戶
    籍資料2份、居家照片等件附卷可按，且抗告人亦具狀陳明
    其與莊何冊亦居住於該1383棟次房屋，上述土地本屬抗告人
    與莊何冊之生活空間，逢年過節並作為家族祭拜之場所等語
    ，可見抗告人及莊何冊係與債務人共同生活之同居家人，則
    依首揭規定，抗告人既與債務人為共同生活之同居家人，且
    使用該房屋者係債務人及其家屬，自得於拍定後，除該建物
    及其所占用基地範圍外，將該債務人之其餘土地點交。因此
    ，抗告人、莊何冊與債務人係共同生活而同居一家之人，自
    仍有前揭點交規定之適用，原法院拍賣公告所載與前揭規定
    並無不符。抗告人主張於系爭1383棟次房屋主體建物外、圍
    牆內，尚有附連圍繞之土地，且該圍牆係於主體建物興建完
    成時，即同時完成使用至今，並非臨訟新建，該土地本屬莊
    何冊及抗告人生活空間，逢年過節並作為家族祭拜之場所，
    平時亦須利用此等空地出入，實屬於1383棟次房屋占用基地
    部分之範圍，不適合點交云云，惟如前所述，抗告人及莊何
    冊係與債務人共同生活之同居家人，依前開強制執行法第99
    條第1項及辦理強制執行事件應行注意事項第57條第7項之規
    定，自得於拍定後，將該部分土地點交，故抗告人此部分主
    張，尚不足採。至抗告人又主張系爭土地上舖設柏油供通道
    使用之道路，已供道路通行長達25年。95年8月18日拍賣公
    告未將道路部分單獨敘述，但因已有「未記載不點交，即可
    聲請點交」之記載，恐會對於道路使用現狀造成妨害等情，
    然原法院上開另件95年3月16日之執行筆錄上雖記載「出入
    道路占用7之1、7之13地號，另7之13地號除了部分供道路使
    用外，部分目前為蕃薯園使用」，然抗告人對該道路是否有
    法定地上權或其他權利？得否通行？乃屬實體上問題，非本
    件執行程序上所得解決，宜另提起訴訟解決之。本件7之13
    、7之1地號土地既屬拍賣執行之標的，亦有前揭點交規定之
    適用，原法院拍賣公告就此所載與前揭規定並無不符。又拍
    賣標的是否應點交，有無記載於拍賣公告上之必要，乃執行
    法院依職權斟酌？尚非抗告人所得置喙，因之，抗告人之上
    開主張無足採取。
五、綜上所述，原裁定駁回抗告人之聲明異議，經核認事用法，
    尚有未合。抗告人抗告意旨指摘原裁定不當，求予廢棄，非
    有理由，應予駁回。
六、據上論結，本件抗告為無理由，依強制執行法第30條之1、
    民事訴訟法第495條之1第1項、第449條第1項、第95條、第
    78條，裁定如主文。
中    華    民    國    95    年    12    月    12    日
                  民事第四庭  審判長法  官  王惠一
                                    法  官  林永茂
                                    法  官  王浦傑
上為正本係照原本作成。
如不服本裁定，僅得於收受本裁定正本送達後10日內以適用法規
顯有錯誤為理由，向本院提出再抗告狀（須附繕本）依法應繳納
抗告費新台幣1千元，並委任律師為訴訟代理人，經本院許可後
始可再抗告於最高法院。
中    華    民    國    95    年    12    月    13    日
                                    書記官  廖英琇
【附記】
民事訴訟法第495條之1第2項準用同法第466條之1第1、2項規定
：
(1)對於第二審判決上訴，上訴人應委任律師為訴訟代理人。但上
  訴人或其法定代理人具有律師資格者，不在此限。
(2)上訴人之配偶、三親等內之血親、二親等內之姻親，或上訴人
  為法人、中央或地方機關時，其所屬專任人員具有律師資格並
  經法院認為適當者，亦得為第三審訴訟代理人。
民事訴訟法第466條之2：
  上訴人無資力委任訴訟代理人者，得依訴訟救助之規定，聲請
  第三審法院為之選任律師為其訴訟代理人。
                                               K


司法院資訊處製作；財團法人民間司法改革基金會備份。
